臺灣南投地方法院民事裁定
111年度訴字第101號
被  告  即
反訴原告   王景鴻  
反訴原告   吳宜靜  
共      同
訴訟代理人  楊景勛律師
原  告  即
反訴被告    王茂丞  

反訴被告    王健州  
共      同
訴訟代理人  林益輝律師
上列當事人間請求拆除地上物返還土地事件，本院裁定如下：
    主  文
反訴原告應於收受本裁定送達後五日內，補繳裁判費新臺幣壹拾
萬捌仟捌佰元，逾期未補繳，即駁回其訴。
    理  由
一、按訴訟標的之價額，由法院核定；核定訴訟標的之價額，以
    起訴時之交易價額為準，無交易價額者，以原告就訴訟標的
    所有之利益為準；以一訴主張數項標的者，其價額合併計算
    之。但所主張之數項標的互相競合或應為選擇者，其訴訟標
    的價額，應依其中價額最高者定之；因租賃權涉訟，其租賃
    定有期間者，以權利存續期間之租金總額為準；其租金總額
    超過租賃物之價額者，以租賃物之價額為準；未定期間者，
    動產以二個月租金之總額為準，不動產以二期租金之總額為
    準；訴訟標的之價額不能核定者，以第466條所定不得上訴
    第三審之最高利益額數加十分之一定之，民事訴訟法第77條
    之1第1項、第2項、第77條之2第1項、第77條之9、第77條之
    12分別定有明文。而所謂訴之預備合併，指原告預防其提起
    之訴訟為無理由，而同時提起不能並存之他訴為備位，以先
    位之訴無理由時，可就備位之訴獲得有理由之判決之訴之合
    併而言，是雖有數個訴訟標的，但原告既僅請求法院就其中
    之一為其勝訴之判決，其訴訟利益僅為一個，則應以先、備
    位訴訟標的價額較高者，定該事件之訴訟標的價額；反訴不
    另徵收裁判費，雖為民事訴訟法第77條之15第1項所明定，
    惟所謂訴訟標的相同，係指經原告或反訴原告主張並以原因
    事實特定後請求法院審判之實體法上權利同一者而言，凡反
    訴主張之權利與本訴不同者，即為不同之訴訟標的，應另徵
    收裁判費（最高法院98年台抗字第123號裁定意旨參照）。
    另提起民事訴訟應依民事訴訟法第77條之13規定，按訴訟標
    的價額繳納裁判費，此為必備之程式。末按，起訴不合程式
    或不備其他要件，依其情形可以補正，經審判長定期間命其
    補正而不補正者，法院應以裁定駁回之，民事訴訟法第249
    條第1項第6款規定甚明。
二、經查：
　㈠本訴原告王茂丞基於其為南投縣○○鄉○○段000○000○0000地號
    （下分別稱8-1、8-2、13-2地號土地，合稱系爭土地）所有
    權人地位，依民法第767條第1項規定，請求本訴被告王景鴻
    將坐落13-2地號土地上之地上物拆除，併將13-2地號土地、
    8-2地號土地、8-1地號土地全部交還予本訴原告；暨依同法
    第179條規定請求本訴被告王景鴻給付不當得利。
　㈡被告即反訴原告王景鴻及反訴原告吳宜靜（下稱吳宜靜，與
    王景鴻合稱反訴原告）對本訴原告即反訴被告王茂丞（下稱
    王茂丞）、反訴被告王健州（下稱王健州，與王茂丞下合稱
    反訴被告）提起反訴，並聲明：「⒈確認反訴被告與反訴原
    間就系爭土地如農地租賃契約書租賃條件（除租賃期限外）
    之不定期租賃契約（下稱系爭租約）關係存在或定期租賃契
    約關係存續至112年4月30日。⒉⑴先位聲明：王茂丞應將13-2
    地號土地之應有部分6分之1移轉登記予王景鴻共有。⑵備位
    聲明之一：①確認王茂丞、王健州就13-2地號土地於102年5
    月13日所為買賣契約暨102年5月28日移轉登記行為無效。②
    王茂丞於102年5月28日所為13-2地號土地所有權移轉登記應
    予以塗銷，並回復登記王健州所有。③王健州應將13-2地號
    土地應有部分6分之1移轉登記予王景鴻共有。⑶備位聲明之
    二：①王茂丞、王健州就13-2地號土地於102年5月13日所為
    之無償贈與或有償買賣之債權行為，及於102年5月28日所為
    所有權移轉登記之物權行為，均應予撤銷。②王茂丞應將102
    年5月28日所為13-2地號土地所有權移轉登記予以塗銷，並
    回復登記為王健州所有。③王健州應將13-2地號應有部分6分
    之1移轉登記予王景鴻共有。⑷備位聲明之三：反訴被告應連
    帶給付王景鴻新臺幣（下同）524,172元。⒊反訴被告於112
    年4月30日前，不得在系爭土地上進行一切變更土地現狀之
    行為，亦不得毀損系爭土地上之地上物或其農業設施，不得
    收取系爭土地上之松樹；並不得妨礙、干擾反訴原告收取系
    爭土地上松樹或為其他使用收益行為。⒋確認反訴原告就系
    爭土地上之松樹所有權或收取權存在（包括已收取暨南投縣
    埔里地政事務所土地複丈成果圖110年3月4日投院明民審111
    訴101字第1119000876號）。⒌如受有利判決，願供擔保請求
    宣告假執行（見本院卷二第15頁至第19頁、第115頁至第117
    頁）；復經反訴原告陳明所提反訴各項聲明之請求權基礎分
    別為：⒈反訴聲明第1項請求權基礎為民事訴訟法第247條；
    不定期部分請求權基為民法第88條、第92條、第153條、第4
    51條、土地法第106條；定期部分請求權基礎為民法第460條
    、第850條之7規定。⒉反訴聲明第2項：⑴先位聲明請求權基
    礎為民法第184條第1項前段故意過失、第185條、第213條及
    兩造借名登記契約、民法549條第1項、第179條；⑵備位聲明
    之一之請求權基礎為民法第87條、第179條、第767條、第24
    2 條、第549條第1項；⑶備位聲明之二之請求權基礎為民法
    第244條第1項、第2項、第4項、第549條第1 項、第179條；
    ⑷備位聲明之三之請求權基礎為民法第184條第1項、第185條
    、第215條、第181條。⒊反訴聲明第3項請求權基礎為租賃契
    約關係、民法第421條、第423條、第199 條、第962條。⒋反
    訴聲明第4項請求權基礎為民事訴訟法第247條（見本院卷二
    第116頁至第117頁）」。故反訴原告所提反訴，與本訴訴訟
    標的並非相同，依民事訴訟法第77條之15第1項前段應另徵
    收裁判費。
　㈢茲就反訴各項訴訟標的價額核定說明如下：　
　⒈反訴聲明第1項係因系爭土地之租賃權涉訟，請求確認系爭租
    約之不定期租賃關係或定期租賃關係存續，其每期租金總額
    120,000元並未超過租賃物即系爭土地之價額，故依民事訴
    訟法第77條之9規定，其訴訟標的價額以二期租金即240,000
    元核定（計算式：120,000元×2＝240,000元）。
　⒉反訴聲明第2項之先位聲明及備位聲明之一、之二、之三之各
    項聲明，依上開規定及說明，應以先、備位訴訟標的價額較
    高者，定該項之訴訟標的價額。
　⑴先位聲明：王景鴻請求移轉13-2地號土地之應有部分6分之1
    ，是其訴訟標的價格為129,950元（計算式：2,599平方公尺
    ×300元×1/6＝129,950元）。
　⑵備位聲明部分：
　①備位聲明之一第1項、第2項，反訴原告係請求確認反訴被告
    間就13-2地號土地所為移轉登記行為無效，並請求塗銷所有
    權移轉登記行為，其訴訟經濟目的同一，是其訴訟標的價額
    為779,700元（計算式：2,599平方公尺×300元＝779,700元）
    ；備位聲明之一第3項，王景鴻係基於借名登記契約關係，
    請求王健洲移轉13-2地號土地應有部分6分之1，是其訴訟標
    的價格為129,950元（計算式：2,599平方公尺×300元×1/6＝1
    29,950元）。因備位聲明之一第3項與備位聲明之一第1項、
    第2項，為請求權基礎不同之數項請求，依民事訴訟法第77
    條之1第1項本文規定，其價額合併計算，故備位聲明之一訴
    訟標價額核定為909,650元（計算式：779,700元＋129,950元
    ＝909,650元）。
　②備位聲明之二第1項、第2項，反訴原告係請求撤銷反訴被告
    間就13-2地號土地所為債權、物權行為，並請求塗銷所有權
    移轉登記行為，其訴訟經濟目的同一，是其訴訟標的價額為
    779,700元（計算式：2,599平方公尺×300元＝779,700元）；
    備位聲明之二第3項，王景鴻係基於借名登記契約關係，請
    求王健州移轉13-2地號土地應有部分6分之1之土地，是其訴
    訟標的價格為129,950元（計算式：2,599平方公尺×300元×1
    /6＝129,950元）。因備位聲明之二第3項與備位聲明之二第1
    項、第2項，為請求權基礎不同之數項請求，依民事訴訟法
    第77條之1第1項本文規定，其價額合併計算，故備位聲明之
    二訴訟標價額核定為909,650元（計算式：779,700元＋129,9
    50元＝909,650元）。
　③備位聲明之三係基於侵權行為之法律關係為金錢請求，訴訟
    標的金額核定為524,172元。
　④上開備位聲明之一、之二、之三為互相競合之請求，依民事
    訴訟法第77條之1第1項但書規定，應依其中價額最高者即90
    9,650元定之。
　⑶前開先位、備位聲明，依民事訴訟法第77條之1第1項但書規
    定，應依其中價額最高者即909,650元核定。
　⒊反訴聲明第3項：反訴原告基於租賃關係請求限制反訴被告不
    得於系爭土地上為變更或收益之行為，屬因財產權而涉訟，
    惟此部分財產上權利義務若干不能核定，爰依民事訴訟法第
    77條之12規定，以同法第466條所定不得上訴第三審之最高
    利益額數加10分之1即1,650,000元定之。
　⒋反訴聲明第4項：反訴原告就系爭土地上之松樹所有權或收取
    權存在提起確認之訴，於反訴原告在本院110年度裁全字第1
    42號聲請定暫時狀態假處分事件中，陳明系爭土地上計有82
    棵景觀松樹，其市價約100,000元至300,000元間（見本院卷
    一第38頁），故本院認每棵松樹應以反訴原告主張之最低市
    價100,000元計算【此亦同臺灣高等法院臺中分院111年度抗
    字第34號裁定核定供擔保金額之依據（見本院卷二第108頁
    ）】，是本項聲明之訴訟標的價額為8,200,000元（計算式
    ：82棵×100,000元＝8,200,000元）。
　㈣反訴第1項至第4項為請求權基礎各異之數項聲明，依民事訴
    訟法第77條之1第1項本文規定，其價額合併計算。是本件反
    訴訴訟標的價額核定為10,999,650元（計算式：240,000元＋
    909,650元＋1,650,000元＋8,200,000元＝10,999,650元），應
    徵第一審裁判費108,800元；並依前開法條說明，限反訴原
    告於收受本裁定送達後5日內如數補繳，逾期不繳，即駁回
    其反訴，特此裁定。
三、爰裁定如主文。
中　　華　　民　　國　　111 　年　　11　　月　　3 　　日
                  民事第二庭  法  官  劉玉媛
以上正本係照原本作成。
如對本裁定抗告，須於裁定送達後10日內向本院提出抗告狀，並
繳納抗告費新臺幣1,000元。
中　　華　　民　　國　　111 　年　　11　　月　　3 　　日
                              書記官　洪裕展